【裁判字號】    93,上,249
【裁判日期】    971029
【裁判案由】    損害賠償
【裁判全文】
臺灣高等法院高雄分院民事判決           93年度上字第249號
上訴人即附
帶被上訴人  丁○○
            丙○○原名楊偉男.
上列二人共同
訴訟代理人  林鴻駿律師
被上訴人即
附帶上訴人  國登營造股份有限公司
法定代理人  甲○○    住高雄市.
訴訟代理人  方春意律師
複 代 理人  郭清寶律師
上列當事人間請求損害賠償事件，上訴人對於民國93年11月12日
臺灣高雄地方法院91年度訴字第120 號第一審判決提起上訴，並
為訴之擴張，被上訴人為附帶上訴，本院於民國97年10月15日言
詞辯論終結，判決如下：
    主  文
原判決關於: (一)命被上訴人給付部分及該部分假執行宣告暨訴訟
費用（確定部分除外）之裁判均廢棄。(二)駁回上訴人後開第二項
之請求部分廢棄。
被上訴人應給付上訴人新台幣柒拾萬壹仟壹佰貳拾貳元，及自
民國九十一年一月十七日起至清償日止，按週年利率百分之五計
算之利息。
上訴人之其餘上訴及擴張之訴均駁回。
第一審（確定部分除外）訴訟費用及第二審訴訟費用關於上訴部
分，由被上訴人負擔百分之十七，餘由上訴人負擔；第二審訴訟
費用關於擴張及附帶上訴部分均由上訴人負擔。
上訴人假執行之聲請駁回。
    事實及理由
一、本件上訴人起訴主張：門牌號碼為高雄市前鎮區鎮川一巷37
    號、37號2 樓、37號3 樓、37號4 樓、37號5 樓之建物（後
    門之門牌號碼則統編為同區鎮○路191 號，下稱系爭建物）
    係上訴人所共有，應有部分各為1/2 。被上訴人於民國89年
    間承攬訴外人高雄市政府工務局下水道工程處「鎮興路污水
    幹管第一標」工程（下稱系爭工程），自89年4 月7 日起開
    始挖工作井、埋設管線、抽水及抽砂等，因未預先為保護鄰
    房之措施，於89年8 月11日施工時發生「砂湧」現象，工作
    井周圍地層下陷，致位在工作井正前方之系爭建物受有牆面
    嚴重龜裂、滲水、裝璜扭曲變形、地層下陷、建物傾斜等損
    害（下稱第一次事故）。被上訴人乃於89年11月間委請高雄
    市土木技師公會鑑定結果，確認系爭建物有20多處損壞，並
    造成系爭建物有1/158 之傾斜度。兩造遂於89年11月28 日
    達成和解（下稱系爭和解），由被上訴人賠償上訴人新臺幣
    （下同）200 萬元。距被上訴人繼續施工後，仍未採取任何
    補強及防護措施，致先後於90年1 月16日及3 月17日再度發
    生地層下陷情形（以下統稱第二次事故），並致系爭建物再
    發生多處龜裂，傾斜度則高達1/65.66 及1/78.13 。經上訴
    人委請台灣省土木技師公會鑑定結果，修補費用為5,733,46
    5 元，扣除上開200 萬元後，被上訴人尚應賠償上訴人3,73
    3,465 元。爰依侵權行為之法律關係，提起本件訴訟等語。
    並聲明求為判決︰(一)被上訴人應給付上訴人3,733,465 元，
    及自起訴狀繕本送達翌日起至清償日止，按週年利率5%計算
    之利息。(二)上訴人願供擔保請求宣告假執行。
二、被上訴人則以：系爭建物之損害係第一次事故所造成，兩造
    已達成系爭和解，被上訴人已賠償上訴人200 萬元。而第二
    次事故發生地點均已遠離上訴人所有之系爭建物，系爭建物
    之損害應非第二次事故所造成，上訴人應舉證證明系爭建物
    之損害係第二次事故所造成，否則就第一次事故所造成之系
    爭建物損害，上訴人不得再向被上訴人請求賠償等語置辯。
    並答辯聲明求為判決︰(一)駁回上訴人之訴。(二)如受不利之判
    決，願供擔保聲請宣告免為假執行。
三、原審判決命被上訴人應給付上訴人系爭建物修補費用289,30
    8 元及其利息，並駁回上訴人其餘請求。上訴人就其敗訴部
    分，提起上訴，並擴張聲明，請求被上訴人應給付4,159,47
    3 元（所請求的金額均為第二次事故所發生之損害，故不扣
    除第一次事故和解之金額200 萬元。4,159,473 元包括：房
    屋修補39,690元＋地層下陷損害902,166 元＋地坪孔洞灌漿
    金額647,500 元＋非工程性補償2,570,117 元=4,159,473元
    ）；被上訴人就其敗訴部分，則提起附帶上訴。上訴人上訴
    聲明求為判決：(一)原判決關於駁回上訴人在第一審3,444,15
    7 元及其法定遲延利息部分之訴，暨命負擔該部分訴訟費用
    之裁判均廢棄。(二)被上訴人應再給付上訴人4,159,473 元及
    其中3,444,157 元部分自91年1 月17日起，其餘715,316 元
    部分自96年3 月28日起，均至清償日止，按週年利率5%計算
    之利息。(三)上訴人願供擔保，請准宣告假執行；對被上訴人
    之附帶上訴部分則答辯聲明求為判決：駁回附帶上訴人之附
    帶上訴。被上訴人於本院答辯聲明求為判決: (一)駁回上訴人
    之上訴。(二)如受不利判決，願供擔保請准免為假執行。並附
    帶上訴聲明求為判決：(一)原判決不利附帶上訴人部分廢棄。
    (二)上開廢棄部分，附帶被上訴人在第一審之訴駁回。
四、兩造不爭執事項如下:
  (一)系爭建物為上訴人所共有，應有部分各為1/2 ，有建物登記
    謄本在卷可稽（見原審卷第402 至412 頁）。
  (二)被上訴人承攬系爭工程後，為防施作期間可能對鄰房有造成
    損壞之虞，曾向高雄市土木技師公會申請鄰房「現況鑑定」
    ，作為日後鄰房如受損時比對之依據。經高雄市土木技師公
    會指派乙○○○○於89年5 月11日，就包括系爭建物在內等
    建物進行會勘，並於同年6 月1 日作成現況鑑定報告書，有
    高雄市土木技師公會高市土技鑑字第89-067號鑑定報告書在
    卷可稽。
  (三)被上訴人承攬系爭工程後，於89年4 月7 日開工。於89年8
    月11日施工時發生「砂湧」現象，導致工作井周圍地層下陷
    。造成系爭建物受損，被上訴人乃委請高雄市土木技師公會
    進行「損害及安全鑑定」。經該會指派陳鴻正、胡福如技師
    於89年11月4 日、11日會勘，並於同年12月22日作成損害及
    安全鑑定報告書。兩造於89年11月28日達成系爭和解，由被
    上訴人賠償上訴人200 萬元，上訴人並同意不得以此作為日
    後求償及紛爭之依據，日後亦不得額外求償，且被上訴人於
    系爭工程完工後，應再次做透地雷達測試，地基補強至完全
    標準（補滿）。嗣被上訴人已依上開和解契約給付200 萬元
    予上訴人完畢。並有高雄市○○○○道工程處之函文、系爭
    和解書（見原審卷第第359 、360 、254 頁）及高雄市土木
    技師公會高市土技鑑字第89-176號鑑定報告書在卷可憑。
  (四)被上訴人於系爭和解後，繼續施工至90年10月間始完工，於
    此施工期間分別於90年1 月16日及同年3 月17日，因工程推
    進發進造成推進路徑上坍塌，被上訴人則在坍塌四周以灌漿
    方式穩固地盤，有高雄市政府工務局下水道工程處函文（見
    原審卷第359 、360 頁、本院卷二第42頁）在卷可稽。
  (五)上訴人因被上訴人於和解後仍繼續施工且有坍塌情事，故委
    請台灣省土木技師公會就系爭建物受損狀況為鑑定，經該會
    指派宋科進技師於90年4 月18日會勘，並於90年6 月21日作
    成工程損壞及安全鑑定報告書，有台灣省土木技師公會之
    省土技字第2105號鑑定報告書在卷可稽。
  (六)本件訴訟繫屬後，上訴人於原審聲請再為鑑定，經原審指定
    台北市土木技師公會為鑑定。該會乃指派陳福仁、林軒技師
    於91年11月9 日會勘，並於同年12月3 日作成工程損壞及安
    全鑑定報告書，有北土技字第9131633 號號鑑定報告書在卷
    可參。
五、兩造爭執事項如下: (一)原審判命被上訴人給付部分，是否在
    上訴人起訴請求之範圍? (二)系爭建物之受損現況為何? 是否
    為被上訴人之施工所造成？如為被上訴人施工所造成，其損
    害範圍及項目為何？上開損害範圍及項目，是否均在系爭和
    解後始發生？如為系爭和解後發生，上訴人得請求賠償之損
    害金額為若干？茲就爭執點分述如下:
（一）上訴人於原審係本於民法第184 條、第196 條、第213 條
      請求被上訴人賠償，上訴後，雖於本院追加依民法第226
      條、第227 條及第232 條之規定請求被上訴人賠償（見本
      院卷一第8 、44頁），但於本院97年5 月1 日準備程序時
      陳稱: 本件請求的法律關係為侵權行為損害賠償，不再主
      張其他法律關係（見本院卷二第237 、238 頁），及於97
      年10月15日言詞辯論時，又主張本件是根據侵權行為請求
      損害賠償（見本院卷三第66頁），故本件僅就上訴人本於
      侵權行為損害賠償請求權請求被上訴人賠償部分審理，核
      先明。
（二）原審判命被上訴人給付部分，是否在上訴人起訴請求之範
      圍?
      上訴人自承其於原審所請求之金額5,733,465 元，係完全
      按照台灣省土木技師公會省土技字第2105號鑑定報告書
      所記載之項目及金額等語（見本院卷三第49頁）。查，依
      台灣省土木技師公會上開鑑定報告書記載，經鑑定結果系
      爭建物之修補費用共計5,733,465 元（見該鑑定報告第4
      、97頁），此5,733,465 元係包括: (一)該鑑定報告書第96
      頁第項之一樓地坪補修費用721,833 元；(二)該鑑定報告
      書第96頁第項之地坪透地雷達孔洞灌漿處理費用518,00
      0 元；(三)該鑑定報告書第96、97頁第項之非工程性補償
      費用3,346,939 元。上開(一)、(二)、(三)合計金額為4,586,77
      2 元（721,833 元+518,000元+3,346,939元=4,586,772元
      )； (四)該鑑定報告書第97頁第項之零星費用及其他：45
      8,677 元（4,586,772 元×10% =458,677元）；(五)該鑑定
      報告書第97頁第項之稅管費：688,016 元（4,586,772
      元×15%=688,016 元）；上開合計共5,733,465 元（4,58
      6,772 元+458,677元+688,016元=5,733,456元），準此，
      上訴人就台灣省土木技師公會省土技字第2105號鑑定報
      告第90頁第1.項至第96頁第項所載之「房屋修補」費用
      金額、及此部分之零星費用與其他費用10 %、暨稅管費15
      % ，顯未聲明請求被上訴人給付，則此部分之房屋修補費
      用金額應不在上訴人起訴請求範圍，且上訴人於本院亦承
      認原審聲明請求金額不包括房屋修補費用294,919 元（即
      台灣省土木技師公會之省土技字第2105號鑑定報告第90
      頁第1.項至第96頁第項所載之合計金額）等語（見本院
      卷二第237 頁），是原審判決被上訴人就此部分應賠償上
      訴人289,308 元〔其賠償項目及金額，見台北市土木技師
      公會91年12月3 日北土技字第913163 3鑑定報告書附件九
      ；不准部分則為63,473元（294,919 元－231,446 元=63,
      473 元）〕及其利息，顯係訴外裁判，尚有未洽，被上訴
      人之附帶上訴意旨指摘原判決此部分不當，求予廢棄，為
      有理由。爰由本院將原判決此部分予以廢棄。又因被上訴
      人於原審未為如是之聲明及請求，故本院就此部分無需另
      為判決。另上訴人上訴請求被上訴人再給付房屋修補費用
      39,690元〔修補費用31,753元，再加計零星費用、稅管費
      及其他費用計25% ，合計為39,690元｛〔31,753元＋（31
      ,753 元 ×25%）=39,690元〕；就其餘原審判決敗訴部分
      即第3.項2,938 元、第9.項3,178 元、第19.項3,593 元、
      第項1,760 元、第項17,888元、第項2,363 元，合
      計31,720元部分不再上訴聲明請求範圍｝部分，因其於原
      審未為聲明請求，原審駁回其此部分之請求，亦屬訴外裁
      判，故就房屋修補費用39,690元及其利息部分，上訴人在
      原審既未聲明請求，即非上訴人可得上訴之範圍，茲上訴
      人上訴請求被上訴人再給付房屋修補費用39,690元及其利
      息，應屬無據。
（三）系爭建物之受損現況為何? 是否為被上訴人之施工所造成
      ？如為被上訴人施工所造成，其損害範圍及項目為何？上
      開損害範圍及項目，是否均在系爭和解後始發生？如為系
      爭和解後發生，上訴人得請求賠償之損害金額為若干？茲
      就上訴人請求之項目及金額有無理由，分項敘述如下：
    1.地層下陷損害902,166 元部分:
      上訴人主張系爭建物因第二次事故致地層下陷，而受有
        721,733 元之損害（台灣省土木技師公會之省土技字
        第2105號鑑定報告書第96頁之記載，合計應為721,733
        元，但該鑑定報告書誤載為721,833 元），並加計零星
        費用、稅管費及其他費用25% 即180,433 元（721,733
        元x 25%=180,433 元），共計受損902,166 元（721,73
        3 元+180,433元=902,166元）云云，被上訴人則辯稱:
        此損害非第二次事故所致等語。
      查，高雄市土木技師公會高市土技鑑字第89-176號鑑定
        報告書（即第一次事故發生後，所為之鑑定，並以此作
        為兩造之系爭和解依據）將修復系爭建物之工程費用分
        為修復或補強費用248,511 元及傾斜補償費用1,332,05
        5 元，合計為1,580,556 元（見該鑑定報告書第6 、39
        、40頁），其中該鑑定報告書第40頁之「地層下陷傾斜
        補償費--工程預算書」關於房屋下陷補強部分記載: (甲)
        「拆除原有裝修表層」數量「7 米X22.4 米」、單價每
        平方米「180 元」，計28,224元；(乙)「舖企口木地板」
        數量「7 米X22.4 米」、單價每平方米「1,900 元」，
        計297,920 元。又依上開高雄市土木技師公會之鑑定報
        告書第20頁照片，顯示系爭建物之地坪有傾斜、第45頁
        照片說明表記載系爭建物1 樓「門變形」、第32至38頁
        照片及第41頁之水準測量圖顯示系爭建物一樓內部之地
        板有傾斜，足見於第一次事故發生時，一樓地板有傾斜
        、地板及門窗有多處受損，系爭建物1 樓受損情形非僅
        上開(甲)、(乙)部分而已，應堪認定。
      次查，依台灣省土木技師公會之省土技字第2105號鑑
        定報告書第96頁記載，地層下陷損害721,733 元部分係
        包括: (甲)原地坪木地板、門、窗等拆除及運棄費用: 「
        28,224」元（計算式:7 米X22.4米X180元/ 平方米）；
        (乙)地坪澆灌PC（含原地坪打底）161,650 元；(丙)蛇紋石
        大理石上舖木板471,859 元（計算式:7 米X22.4米X （
        1,370+1,900） 元/ 平方米）；(丁)重作不銹鋼門窗1 式
        : 「60,000」元，上開損害項目係地坪、木地板及門窗
        ，與上開之受損情形相同。又依高雄市土木技師公會
        高市土技鑑字第89-176號鑑定報告書所記載之「拆除原
        有裝修表層」數量「7 米X22.4 米」、單價每平方米「
        180 元」，計28,224元，核與台灣省土木技師公會上開
        鑑定報告書所記載之(甲)原地坪木地板、門、窗等拆除及
        運棄費用: 「28,224」元（計算式:7 米X22.4米X180元
        / 平方米）相符，而上訴人於本院自承第一次事故發生
        後，系爭建物均未曾整修過等語（見本院卷二第177 頁
        ），足見此部分之損害應係第一次事故發生時所造成，
        此部分損害當已包括在系爭和解200 萬元賠償範圍內，
        上訴人自不能再重覆請求被上訴人賠償。另高雄市土木
        技師公會高市土技鑑字第89-176號鑑定報告書所記載之
        「舖企口木地板」數量「7 米X22.4 米」、單價每平方
        米「1,900 元」，核與省技師公會鑑定報告書所記載之
        上開(丙)蛇紋石大理石上舖木板471,859 元（計算式:7
        米X22.4 米X （1,370+1,900） 元/ 平方米）中數量「
        7 米X22.4 米」及其中單價1,900 元部分相符，且此部
        分係因地層下陷、地板傾斜所造成之損害，而第一次事
        故發生時，就有此情形存在，且上訴人於本院自承第一
        次事故發生後，系爭建物均未曾整修過等語（見本院卷
        二第177 頁），足見此部分之損害亦應係第一次事故發
        生時所造成，此部分損害已在系爭和解200 萬元賠償範
        圍內，上訴人自不能再重覆請求被上訴人賠償。至於上
        開(丙)之單價1,370 元部分（7 米X2 2.4米X1,370元/ 平
        方米），既然受損位置及面積均與單價1,900 元部分相
        同，足見此部分亦係第一次事故所造成，與第二次事故
        無關。再者，上開台灣省土木技師公會鑑定報告書所記
        載之(乙)地坪澆灌PC（含原地坪打底）161,650 元及(丁)重
        作不銹鋼門窗1 式：「60,000」元部分，依上開所述
        ，於第一次事故發生時，系爭建物一樓內部之地板即有
        傾斜及門窗變形等損害，自有將地坪澆灌打底回復原狀
        及更換變形門窗之必要，此外，上訴人未能舉證證明(乙)
        、(丁)部分係第二次事故所造成之損害，是(乙)、(丁)部分之
        損害應係第一次所造成，與第二次事故無關，堪予認定
        。又高雄市土木技師公會高市土技鑑字第89-176號鑑定
        報告書雖未將地坪澆灌PC（含原地坪打底）及重作不銹
        鋼門窗列為系爭建物下陷補強部分之費用，然依兩造於
        系爭和解契約書記載「建物（即系爭建物）受損部份以
        新台幣貳佰萬元整補償，並同意不得以此作為日後求償
        及紛爭之依據（日後亦不得額外求償）」（見原審卷第
        254 頁），則上開(乙)地坪澆灌PC（含原地坪打底）及(丁)
        重作不銹鋼門窗部分之費用亦應在系爭和解200 萬元賠
        償範圍內，上訴人就此部分之費用，依系爭和解書之記
        載，當不得再請求被上訴人賠償。
      綜上，上訴人請求被上訴人賠償地層下陷損害721,733
        元部分，既不予准許，則其請求按上開金額加計零星費
        用、稅管費及其他費用25% 部分即180,433 元，亦當屬
        無據。
    2.地坪孔洞灌漿金額647,500 元部分:
      上訴人主張系爭建物因第二次事故造成地層下陷，致屋
        內地坪之地質有疏鬆或空洞情形，應為孔洞灌漿處理，
        其處理費用為518,000 元，加計零星費用、稅管費及其
        他費用25% 即129,500 元，被上訴人應賠償上訴人647,
        500 元（518,000 元+129,500元=647,500元)。
      查，依台灣省土木技師公會之省土技字第2105號鑑定
        報告書第96頁記載，7mx22.4m/1.5mx 1.5m =70 孔；70
        孔x7400 元/ 孔=518,000元，而高雄市土木技師公會89
        -176號鑑定報告書第40頁之「地層下陷傾斜補償費--工
        程預算書」關於房屋下陷補強部分亦記載「基礎低壓灌
        注水泥漿」（7x22.4）/ （1.5x1.5）=70孔；單價7,40
        0 元/ 孔，共計518,000 元，是二者之孔數及每孔單價
        金額暨總金額皆相同，且上訴人自承第一次事故發生後
        迄今，並未依照高雄市土木技師公會高市土技鑑字第89
        -176號鑑定報告書為「基礎低壓灌注水泥漿」處理（見
        本院卷二第236 頁），足見此部分係第一次事故發生地
        層下陷所致之損害，此外，上訴人未能舉證證明此部分
        係第二次事故所造成，故此部分應與第二次事故無關，
        而此部分之損害已在系爭和解200 萬元賠償範圍內，上
        訴人自不得再請求被上訴人賠償。故上訴人主張此部分
        之損害係第二次事故所造成云云，不足採信。
      綜上，上訴人請求被上訴人賠償地坪孔洞灌漿金額518,
        000 元部分，既不予准許，則其請求按上開金額加計零
        星費用、稅管費及其他費用25% 部分即129,500 元，亦
        當屬無據。
    3.非工程性補償2,570,117元部分:
      就非工程性補償費用之計算，兩造於本院同意以財團法
        人成大研究發展基金會於95年11月22日鑑定報告所測量
        之系爭建物傾斜度1/79.9或1/75.1作為計算基礎，且需
        扣除系爭建物原傾斜度1/192 ，送請鑑定等情（見本院
        卷第237 頁），嗣本院就此部分送請台北市土木技師公
        會鑑定，亦以上開傾斜度為鑑定標準，核先明。
      被上訴人主張於施工中固然曾發生三次坍塌現象，但除
        第一次係在上訴人所有系爭建物前發生外，第二次事故
        發生時（即90年1 月16日第二次坍塌及同年3 月17日第
        三次坍塌）之施工位置均已遠離系爭建物，是系爭建物
        縱認於系爭和解後再有傾斜之發生，亦與第二次事故之
        坍塌無關云云，為上訴人所否認。查，於第二次事故發
        生時，系爭建物附近除系爭工程外，並無其他工程施工
        等情，為兩造所不爭執，故系爭工程發生第二次事故，
        難謂鄰近之系爭建物不會受影響，且台灣省土木技師公
        會於第二次事故發生後所為鑑定結果，認「系爭建物有
        向工地方向較大之傾斜現象」（見依台灣省土木技師公
        會之省土技字第2105號鑑定報告書第2 頁）；及台北
        市土木技師公會於第二次事故發生後所為鑑定結果，亦
        認「系爭建物造成損壞與傾斜之原因固有可因地震等非
        人為因素而產生，但主因仍應為工作井施工產生」，並
        認第二次事故造成系爭建物有48處損害（見台北市土木
        技師公會之91年12月3 日北土技字第9131633 號鑑定報
        告書第4 頁），足見第二次事故確對系爭建物有造成新
        的傾斜，故被上訴人之上開主張，不足採信。
      按當建物傾斜率愈大時，對結構應力及使用不便之影響
        會有加成效果，其影響並非成直線正比關係，若依據發
        生損害後之傾斜度扣除損害前之傾斜度，再計算補償率
        ，無法顯現出損害後之傾斜度對建物影響效應加成之結
        果。故非工程性補償金額之計算方式是採用損害後之補
        償率（施工後補償率）扣除損害前之補償率（施工前補
        償率），才能符合其影響效應加成之結果。又依高雄市
        建築物工程施工損害鄰房鑑定手冊（86.7初版）第13頁
        （見本院卷三第13頁）將傾斜率與非工程性補償率以六
        段不同傾斜率之直線表示，使其近似曲線，且傾斜率愈
        大於1/125 時，其非工程性補償率即幾呈45度仰角上升
        ，意即當傾斜率大時，其非工程性補償率即呈快速增加
        而非等比增加，足見其非工程性補償金額之計算方式亦
        係以「損害後補償率（施工後補償率）扣除損害前補償
        率（施工前補償率）」計算，此較能顯現損害後之傾斜
        率對建物結構影響之加成效果，參以台北市土木技師公
        會97年8 月11日北土技字第9731420 鑑定報告書亦採相
        同之見解。又如係以「發生損害後之傾斜度扣除損害前
        之傾斜度，再計算補償率」，則若連續發生多次事故，
        每次事故對建物之傾斜度雖均小於1/200 ，然多次事故
        下來傾斜度已大於1/200 ，對建物結構已造成影響，如
        以此方式計算補償率結果，完全無法呈現損害後之傾斜
        率對建物結構影響之「加成」效果，且仍毋庸對建物所
        有人賠償，對建物所有人不甚公平，是被上訴人主張本
        件非工程性損害補償費，應以發生損害後之傾斜度扣除
        損害前之傾斜度，再計算補償率云云，不足採信。
      又系爭建物之未保存登記部分係屬上訴人所共有，對未
        保存登記建物所造成之損害，仍屬侵害上訴人之財產權
        ，上訴人自可請求被上訴人賠償，故計算本件系爭建物
        非工程性損害補償費時，自應以系爭建物面積之全部（
        包括保存登記部分面積及未保存登記部分面積在內）作
        為計算標準，是被上訴人主張計算本件系爭建物非工程
        性損害補償費時，應以系爭建物之保存登記部分面積為
        準，不應將未保存登記部分之面積計算在內云云，尚難
        採信。
      查，本院將本件非工程性補償費送請台北市土木技師公
        會鑑定，經該公會鑑定結果認: 依據財團法人成大研究
        發展基金會所測量之傾斜率為1/79.9或1/75.1之結果，
        認為應該採用「高雄市建築物工程施工損害鄰房鑑定手
        冊」對傾斜率之計算方式，並可與高雄市土木技師公會
        高市土技鑑字第89-067號之現況鑑定報告及89-176號之
        第一次事故之鑑定報告之鑑定，採一致之計算方式，即
        採用上下測點之水平位移值除以高度，以此方式計算，
        則應該採用成大研究發展基金會測量之1/79.9傾斜率。
        該傾斜率之非工程性補償率為10% ＋〔50×（X －1/10
        0） 〕×100%＝22.578% 。該方向之傾斜率對應於高雄
        市土木技師公會高市土技鑑字第89-067號現況鑑定報告
        書，當時測得之數值為水平位移值及高度，經換算後其
        傾斜率為1/293 ，當建築物傾斜率小於1/200 時，非工
        程性補償率為0%，因為傾斜率在1/200 內為正常房屋傾
        斜允許範圍。比較兩者，本件自現況鑑定起之非工程性
        補償金額，依現有系爭建物（包括保存登記及未保存登
        記部分在內）面積計算，則為11,500元×7 公尺×22.2
        4 公尺×5 層樓×（22.578 %－0%）＝2,021,092 元。
        又依第一次事故發生後，高雄市土木技師公會高市土技
        鑑字第89-176號鑑定報告書當時測得之數值為水平位移
        值及高度，經換算後其傾斜率為1/102 ，則非工程性補
        償率P%＝5%＋〔25×（X －1/ 125）〕×100%＝9.510%
        。由於第一次事故之損害，兩造係採高於鑑定估算金額
        之2 百萬元和解。故計算第二次事故之非工程性補償費
        時，應以現在之傾斜補償率22.578% 扣除第一次事故損
        害時之傾斜補償率9.510%即13.068% 作為計算標準，並
        按現有系爭建物全部面積（包括保存登記及未保存登記
        部分在內）計算，則為11,500元×7 公尺×22.24 公尺
        ×5 層樓×13.068% ＝1,169,795 元等情，有台北市土
        木技師公會97年8 月11日北土技字第9731420 鑑定報告
        書在卷可參。準此，本件非工程性補償金額，既係針對
        第二次事故所造成第二次損害，自應扣除第一次事故損
        害之非工程性補償率，且以系爭建物全部面積作為計算
        標準，故本件系爭建物因第二次事故所致損害之非工程
        性補償金額應為1,169,795 元。又加計零星及其他費用
        10% 及稅管費15% 後，合計金額為1,462,244 元〔1,16
        9,795 ×（1 ＋25%） ＝1,462,244 元，小數點以下四
        捨五入〕。
      又第一次事故發生後，系爭建物因地層掏空，造成下陷
        14公分，但樑柱系統皆未受破壞，故高雄市土木技師公
        會於89-176號鑑定報告書建議為「基礎低壓回填灌注水
        泥漿」處理，以符合原系爭建物安全之基本要求（見該
        鑑定報告書第5 頁），且上訴人自承於系爭和解後，並
        未依照高雄市土木技師公會高市土技鑑字第89-176號鑑
        定報告書為「基礎低壓回填灌注水泥漿」處理（見本院
        卷二第236 頁），此「基礎低壓回填灌注水泥漿」處理
        費用係在200 萬元和解範圍內，上訴人自應以和解款項
        為上開「基礎低壓回填灌注水泥漿」處理，非謂系爭和
        解契約內容有記載被上訴人於「系爭工程完工後，應再
        次做透地雷達測試，地基補強至完全標準（補滿）」，
        即認上訴人於系爭和解後毋庸為上開「基礎低壓灌注水
        泥漿」處理，完全責由被上訴人於系爭工程完工後，將
        地基補強至完全標準，故上訴人主張依系爭和解契約應
        由被上訴人就地層下陷部分為回填灌注水泥漿補強地基
        云云，不足採信。是本件因上訴人於系爭和解後，並未
        依照高雄市土木技師公會高市土技鑑字第89-176號鑑定
        報告書為「基礎低壓回填灌注水泥漿」處理，致系爭建
        物內部地質原疏鬆區因未灌漿填實，造成地質不穩，亦
        會對原已傾斜之系爭建物本身造成影響，故上訴人亦應
        對第二次事故所造成損害即系爭建物之傾斜負與有過失
        之責，台北市土木技師公會97年8 月11日北土技字第97
        31420 號鑑定報告書亦採相同之見解。本院審酌第一次
        及第二次事故發生地點係屬廢河道回填，回填地質不均
        ，且地下水壓大（見原審卷第359 、360 頁高雄市政府
        工務局下水道工程處致原審函），則於第一次事故發生
        後，被上訴人如採防範地層再度坍塌之措施，則系爭工
        程於推進路徑上當不致二度發生坍塌；又若上訴人於系
        爭和解後，有依照高雄市土木技師公會高市土技鑑字第
        89-176號鑑定報告書為「基礎低壓回填灌注水泥漿」處
        理，將系爭建物內部地質原疏鬆區灌漿填實，將有助於
        地質穩定，其損害應不致擴大等情，認兩造應各負50%
        之過失責任，則被上訴人應賠償上訴人之非工程性補償
        費為731,122 元（1,462,244 元X50% =731,122 元），
        是上訴人請求被上訴人給付非工程性補償731,122 元及
        其利息，應予准許，逾此部分之請求，即屬無據。
六、綜上所述，上訴人本於侵權行為損害賠償請求權請求被上訴
    人給付非工程性補償費為731,122 元，及自起訴狀繕本送達
    翌日即91年1 月17日起至清償日止按週年利率5%計算之利息
    ，為有理由，應予准許。逾上開部分之請求（包括擴張之訴
    在內），為無理由，不予准許。就上開准許部分，原審為上
    訴人敗訴之判決，自有未洽，應由本院予以廢棄，改判如主
    文第二項所示准許部分，因被上訴人之上訴利益未逾150 萬
    元，不得上訴而告確定，上訴人自無供擔保聲請宣告假執行
    之必要。又就上開上訴不准許部分，原審判決上訴人敗訴，
    於法尚無不合，上訴意旨指摘原審此部分之判決不當，並為
    訴之擴張，均應予駁回，其假執行之聲請亦失所附麗，應併
    予駁回。另原審判命被上訴人應給付上訴人系爭建物修補費
    用289,308 元，及自91年1 月17日起至清償日止按週年利率
    5%計算之利息，暨駁回其餘系爭建物修補費用部分，均屬訴
    外裁判，被上訴人之附帶上訴理由雖未述及此，惟原審判決
    既有不當，仍應由本院予以廢棄，因此部分上訴人於原審未
    為請求，本院自毋庸另為判決。
七、本件事證已臻明確，兩造其餘攻擊防禦方法，於判決結果不
    生影響，故不再一一論述，併此敘明。
八、據上論結，本件上訴為一部有理由，一部無理由，擴張之訴
    為無理由，附帶上訴為有理由，依民事訴訟法第450 條、第
    449 條第1 項、第78條、第79條，判決如主文。
中    華    民    國    97    年    10    月    29    日
                            民事第三庭
                                審判長法官  張國彬
                                法      官  吳登輝
                                法      官  鄭月霞
以上正本證明與原本無異。
被上訴人不得上訴。
上訴人如對本判決上訴，須於判決送達後20日內向本院提出上訴
狀，其未表明上訴理由者，應於上訴後20日內向本院提出上訴理
由書（均須按他造當事人之人數附繕本）。上訴時應提出委任律
師或具有律師資格之人之委任狀，並依附註條文規定辦理。
中    華    民    國    97    年    10    月    29    日
                                書  記  官  吳新貞
附註：
民事訴訟法第466 條之1 ：
對於第二審判決上訴，上訴人應委任律師為訴訟代理人，但上訴
人或其法定代理人具有律師資格者，不在此限。
上訴人之配偶、三親等內之血親、二親等內之姻親，或上訴人為
法人、中央或地方機關時，其所屬專任人員具有律師資格並經法
院認適當者，亦得為第三審訴訟代理人。
第1 項但書及第2 項情形，應於提起上訴或委任時釋明之。


司法院資訊處製作；財團法人民間司法改革基金會備份。
